【裁判字號】    98,交訴,93
【裁判日期】    990312
【裁判案由】    公共危險等
【裁判全文】
臺灣高雄地方法院刑事判決  98年度交訴字第93號
公  訴  人  臺灣高雄地方法院檢察署檢察官
被      告  戊○○
上列被告因公共危險等案件，經檢察官提起公訴（98年度偵字第
3259號），本院判決如下：
    主  文
戊○○犯肇事致人傷害逃逸罪，累犯，處有期徒刑柒月。
被訴過失傷害部分公訴不受理。
    事  實
一、戊○○前因詐欺案件，經本院以96年度簡字第578 號判處有
    期徒刑4 月，經本院以96年度聲減字第1256號裁定減為有期
    徒刑2 月確定，於民國96年7 月24日縮刑期滿而執行完畢。
    詎仍不知悔改，復於98年1 月20日下午9 時25分許，駕駛車
    牌號碼ZT─3876號自小客車（下稱系爭車輛），沿高雄縣鳳
    山市○○路外側車道由北往南方向行駛，行經該路段與杭州
    街口時，其所駕駛之系爭車輛前車頭撞及由己○○所騎乘搭
    載其母庚○○同向行駛在前之車牌號碼YFE ─528 號機車車
    尾，致己○○、庚○○人車倒地，己○○受有右肩挫傷與扭
    傷、右背部多處挫擦傷、右髖部挫傷合併皮下出血、左髖挫
    傷與扭傷、頸部與右足踝挫傷與扭傷之傷害；庚○○則受有
    蜘蛛膜下腔出血、右側肱骨、雙側骨枝及右側髖臼骨折、
    骨盆骨折併出血、腹腔內出血併肝裂傷、顱內出血創傷指數
    超過16分之傷害（戊○○對己○○、庚○○所為，涉犯過失
    傷害罪嫌部分，由本院另為不受理判決，詳後述貳）。詎戊○○明知其已駕駛系爭車輛肇事，己○○、庚○○並因此受
    有傷害，竟未下車察看，亦未對渠等施以救護措施及留下姓
    名年籍資料與聯絡方式，或報警處理，反萌生肇事逃逸之犯
    意，逕自駕車沿高雄縣鳳山市○○路北往南方向離去。嗣戊○○於同日下午9時40分許，行駛至距離上開肇事地點約170
    公尺處之同路段240 號前，復撞及由乙○○所騎乘搭載其女
    友癸○○同向行駛在前之車牌號碼CM7 ─ 991 號機車車尾，
    致乙○○、癸○○人車倒地，乙○○受有第二腰椎壓迫性骨
    折及骨盆骨折之傷害，癸○○則受有右側第五、六肋骨骨折
    併血氣胸、左足皮膚掀裂傷8 ×6 公分、右肩骨骨折、肝臟
    撕裂傷之傷害（戊○○對乙○○、癸○○所為，涉犯過失傷
    害罪嫌部分，由本院另為不受理判決，詳後述貳），而乙○○騎乘之機車因無法煞停，又與戊○○駕駛之系爭車輛一同
    往前撞及壬○○停放於該處之車牌號碼IB ─ 8969號自小客
    車，該自小客車再衝撞辛○○所經營位於同路段246 號前之
    檳榔攤及子○○停放於該檳榔攤前之車牌號碼M6L─726號機
    車，戊○○所駕駛之系爭車輛則再向右撞及丁○○停放於該
    處之車牌號碼CJ6─736號機車及車牌號碼J8─0725號自小客
    車而煞停後，經警據報趕往現場處理，始循線查悉上情。
二、案經高雄縣政府警察局鳳山分局報告臺灣高雄地方法院檢察
    署檢察官偵查起訴。
    理  由
壹、有罪部分：
一、程序方面：
  (一)證人己○○、庚○○、乙○○、癸○○、壬○○、子○○、
    丁○○、辛○○於偵查中之證述：
    按被告以外之人於審判外之言詞或書面陳述，除法律有規定
    者外，不得作為證據；被告以外之人於偵查中向檢察官所為
    之陳述，除顯有不可信之情況者外，得為證據，刑事訴訟法
    第159 條第1 項、第159 條之1 第2 項分別定有明文。本件
    證人己○○、庚○○、乙○○、癸○○、壬○○、子○○、
    丁○○、辛○○於偵查中向檢察官所為之證述，業經依法具
    結，且無證據顯示檢察官在偵查時有不法取供之情形或有其
    他顯不可信之情況，揆諸首揭說明，渠等之證述應具有證據
    能力。再被告未向本院聲請傳喚上開證人到庭對質並接受質
    問，應認已捨棄對上開證人之對質詰問權，是上開證人於偵
    查中之證述，即屬業經完足調查之證據，依刑事訴訟法第
    155 條第2 項之規定，得作為本案判斷之依據（最高法院98
    年度台上字第7147號、6716號判決參照）。
  (二)又被告以外之人於審判外之陳述，雖不符同法第159 條之1
    至第159 條之4 之規定，但經當事人於審判程序同意作為證
    據，法院審酌該言詞陳述或書面陳述作成時之情況，認為適
    當者，亦得為證據，刑事訴訟法法第159 條之5 第1 項亦有
    明文。除上開證據外，本判決所引用之其餘傳聞證據，均經
    本院依法踐行調查證據程序，當事人於審判程序亦同意作為
    證據，本院審酌證據資料作成時之情況，並無違法不當及證
    明力明顯過低之瑕疵，且無依法應排除其證據能力之情形，
    認以之作為證據應屬適當，故有證據能力。
二、實體方面：
  (一)訊據被告戊○○固坦承有於98年1 月20日下午9 時25分許，
    駕駛系爭車輛，撞及由己○○所騎乘搭載其母庚○○同向行
    駛在前之車牌號碼YFE ─528 號機車，並因此致己○○、庚○○受有事實欄所載之傷害，其於肇事後並未下車察看，亦
    未對渠等施以救護措施及留下姓名年籍資料與聯絡方式，或
    報警處理，逕行駛離等情，惟矢口否認有何肇事逃逸之犯行
    ，辯稱：肇事前伊癲癇症突然發作，導致身體僵硬，無法控
    制系爭車輛，直至撞及檳榔攤，車輛煞停後，路人始告知伊
    肇事，伊並無肇事逃逸之故意云云。惟查：
  1.被告於98年1 月20日下午9 時25分許，駕駛系爭車輛沿高雄
    縣鳳山市○○路外側車道北往南方向行駛，行經該路段與杭
    州街口時（下稱第一肇事現場），其所駕駛之系爭車輛前車
    頭撞及由己○○所騎乘搭載其母庚○○同向行駛在前之車牌
    號碼YFE ─528 號機車車尾，致己○○、庚○○人車倒地，
    己○○受有右肩挫傷與扭傷、右背部多處挫擦傷、右髖部挫
    傷合併皮下出血、左髖挫傷與扭傷、頸部與右足踝挫傷與扭
    傷之傷害；庚○○則受有蜘蛛膜下腔出血、右側肱骨、雙側
    骨枝及右側髖臼骨折、骨盆骨折併出血、腹腔內出血併肝
    裂傷、顱內出血創傷指數超過16分之傷害，被告肇事後並未
    下車察看，亦未對渠等施以救護措施及留下姓名年籍資料與
    聯絡方式，或報警處理，逕自駕車沿高雄縣鳳山市○○路北
    往南方向離去，於同日下午9 時40分許，被告行駛至距離上
    開肇事地點約170 公尺處之同路段240 號（下稱第二肇事現
    場）前，復撞及由乙○○所騎乘搭載其女友癸○○同向行駛
    在前之車牌號碼CM7 ─991 號機車車尾，致乙○○、癸○○
    人車倒地，乙○○受有第二腰椎壓迫性骨折及骨盆骨折之傷
    害，癸○○則受有右側第五、六肋骨骨折併血氣胸、左足皮
    膚掀裂傷8 ×6 公分、右肩骨骨折、肝臟撕裂傷之傷害，而
    ，乙○○騎乘之機車因無法煞停，又與戊○○駕駛之系爭車
    輛一同往前撞及壬○○停放於該處之車牌號碼IB─8969號自
    小客車，該自小客車再衝撞辛○○所經營位於同路段246 號
    前之檳榔攤及子○○停放於該檳榔攤前之車牌號碼M6L ─
    726 號機車，戊○○所駕駛之系爭車輛則再向右撞及丁○○
    停放於該處之車牌號碼CJ6 ─736 號機車及車牌號碼J8─
    0725號自小客車乙情，業據被告於本院審理中供陳不諱，核
    與證人己○○、丁○○、乙○○、癸○○、壬○○、子○○
    、辛○○於警詢、偵查中之證述、證人庚○○於偵查中之證
    述大致相符，且有道路交通事故現場圖2 份、道路交通事故
    調查報告表（一）、（二）、高雄縣政府警察局交通隊鳳山
    分隊員警古文海製作之職務報告、國軍高雄總醫院診斷證明
    書、被告行進路線圖各1 份、現場照片33張、行進路線照片
    18張、高雄醫學大學附設中和紀念醫院診斷證明書4 份、長
    庚紀念醫院診斷證明書2 份附卷足憑（見警卷第9 至17、25
    至30頁、偵卷第12、36至38、47、49頁、院二卷第76至92頁
    ），此部分事實要堪認定。
  2.證人即被告之母甲○○於本院審理中固具結證稱：肇事當天
    ，係由被告駕駛系爭車輛，伊坐在副駕駛座，車上乘客有伊
    、伊男友及伊2 位孫子，當被告駕駛系爭車輛行駛在鳳林路
    上時，突然癲癇症發作，腳及身體僵硬，雙手握拳、伸直，
    離開方向盤，右腳踩在油門上猛催，車速由原先之時速60至
    70公里加速到90至100 公里，第一時間被告撞及一輛機車，
    之後又撞及檳榔攤，直至撞及一台轎車反彈回來後，被告駕
    駛之系爭車輛始煞停，被告亦才清醒，本案發生時，被告癲
    癇症發作約5 分鐘等語（見院二卷第61至62頁），而觀之財
    團法人長庚紀念醫院高雄分院函，其上亦載明被告為癲癇症
    患者，迄98年4 月15日臺灣高雄地方法院檢察署函詢時，被
    告仍持續在該醫院治療中，且被告在癲癇症發作時，確有暫
    時性失去意識及全身四肢抽蓄之情，惟該函亦明確指出通常
    癲癇症發作持續約10至30分鐘始可恢復正常，有該醫院98年
    5 月12日（98）長庚院高字第842316號函1 份在卷可按（見
    偵卷第50頁），足信苟被告果真癲癇症發作，依正常情形，
    至少須持續10分鐘以上，始能回復意識，證人甲○○證稱本
    案被告癲癇症發作時，僅短短持續約5 分鐘，已與一般醫學
    正常情形不符，是否可信，已非無疑。再稽諸證人壬○○於
    偵查中結證稱：伊車輛遭被告所駕駛之系爭車輛撞及後，伊
    有上前查看被告之車輛，發現被告坐在駕駛座，神智清醒，
    但很驚恐等語（見偵卷第23頁）；證人子○○於偵查中亦證
    稱：伊車輛被撞及後，伊有上前查看被告，發現被告坐在駕
    駛座發呆，神智清醒，並未昏迷等語（見偵卷第24頁），更
    可證被告案發前癲癇症是否發作，容有疑問。
  3.再者，證人甲○○對於被告案發前，究竟有無服用晚餐後之
    抗癲癇藥物乙節，先係證稱伊確定被告並無服用飯後藥物（
    見院二卷第63頁），於本院告知其所述與被告不符時，復改
    稱：被告晚飯後有服用抗癲癇症之藥物，伊前面所述係指被
    告尚未服用睡前藥物等語（見院二卷第63頁），前後證述明
    顯不一。又本院訊問證人甲○○被告正常服藥後，癲癇症發
    作之情形，其結證稱：如被告有正常吃藥，癲癇症發作機率
    較低，症狀亦較輕微，本案發生前，被告曾在開車過程中癲
    癇症發作，該次因有按時吃藥，故症狀較為輕微等語（見院
    二卷第63至64頁）；於本院以其前開證述，質疑被告在本案
    發生前既有服用藥物，何以造成如此嚴重之車禍，復旋即改
    口：伊現在突然想起，案發當天被告並未服用晚餐後之藥物
    等語（見院二卷第64頁），前後證詞反反覆覆，互有矛盾，
    益見證人甲○○證言之憑信性甚為薄弱。
  4.又證人甲○○於本院審理中訊問被告第一次肇事後，其有何
    反應時，答覆稱：被告第一次肇事後，伊無法思考，僅在該
    處發呆，並未碰觸方向盤或拉起手煞車，亦未拉住被告雙手
    ，伊僅嘗試轉動被告車鑰匙，欲將系爭車輛熄火，但被告車
    鑰匙被伊轉斷，有半截斷掉在鑰匙孔裡，當時被告車上其他
    乘客並未移動系爭車輛之方向盤，方向盤本身亦未打轉等語
    （見院二卷第64至65頁），惟衡諸常情，手煞車距離坐在副
    駕駛座之人較近，於被告癲癇症發作時，坐在副駕駛座上之
    證人甲○○直覺反應應將手煞車拉起，殊無至距離其位置較
    遠之處，轉動車鑰匙之理；況依一般人之認知，車輛熄火前
    ，必先將排檔轉換至P 檔停車位置，並將手煞車拉起，否則
    無法關閉車鑰匙或熄火，證人甲○○為一般理性正常之人，
    對此自知之甚稔，竟捨拉起手煞車之簡單方式不為，而為上
    開轉動車鑰匙之不合理舉動，顯與常情相悖。
  5.此外，若果如被告及證人甲○○所述，被告第一次肇事當時
    ，癲癇症發作，則據證人甲○○所述，被告癲癇症發作時，
    有時用力打被告一巴掌，被告在5 至10分鐘內即會清醒等語
    （見院二卷第62頁），然本案被告在第一肇事現場肇事後，
    證人甲○○不但未打被告一巴掌，促使被告清醒，甚且亦未
    為任何有助於停止車輛之行為，或採取其他救助措施，或撥
    打電話向他人求助，反而逕自放任被告繼續危險駕駛，使車
    上與被告至親之乘客生命處於高度危險之狀態，核與事理常
    情明顯違背。另參以被告所行駛之高雄縣鳳山市○○路路段
    ，道路非寬，第一肇事現場（高雄縣鳳山市○○路與杭州街
    口）距離第二肇事現場（高雄縣鳳山市○○路240 號）亦有
    170 公尺遠，期間更間隔鳳林路與東福街交叉路口，有員警
    製作之職務報告、被告行進路線圖各1 份、被告行進路線照
    片18張在卷可考（見偵卷第12頁、院二卷第76至92頁），實
    難想像被告在手離方向盤，且無任何人替其操作車輛之情形
    下，竟可安全行駛如此長之距離，在在可見證人甲○○所述
    僅係為迴護被告而為之虛偽證詞，殊難憑採，被告案發時，
    癲癇症並未發作，應可認定。是被告以其癲癇症發作，對於
    肇事乙事完全不知情云云置辯，顯屬無稽。
  6.被告與己○○所騎乘搭載其母庚○○之機車發生碰撞時，既
    無癲癇症發作之情事，其肇事當時自意識清楚，明知其所駕
    駛之系爭車輛撞及己○○之車輛，並導致己○○、庚○○二
    人受傷。被告在肇事後竟未下車察看，亦未對己○○、庚○○施以救護措施及留下姓名年籍資料與聯絡方式，或報警處
    理，即逕自駕駛系爭車輛離去，其有肇事逃逸之主觀犯意，
    至為明確。本案事證明確，被告犯行洵堪認定。
三、論罪科刑：
    核被告戊○○所為，係犯刑法第185 條之4 肇事逃逸罪。被
    告有如事實欄所載曾受有期徒刑之宣告及執行完畢乙節，有
    臺灣高等法院被告前案紀錄表1 份在卷可參，被告於有期徒
    刑執行完畢後，5 年內故意再犯本案有期徒刑以上之罪，為
    累犯，應依刑法第47條第1 項之規定加重其刑。爰審酌被告
    不知謹慎駕車而肇事致人受傷，且被告已察覺擦撞己○○所
    騎乘之機車，竟未進一步察看確認己○○與其所搭載之乘客
    庚○○之傷勢及協助救助，逕行離去現場，置己○○、庚○○二人生命、身體危險於不顧，行為誠屬可議，惟念其肇事
    後已與己○○、庚○○達成和解，有調解書2 份在卷可參（
    見院二卷第16至17頁）等一切情狀，認檢察官求處有期徒刑
    8 月（見院二卷第73頁），似嫌過重，因而量處如主文所示
    之刑。
四、至證人甲○○以證人身份於本院審理中具結後，於案情有重
    要關係之事項為虛偽證詞，是否涉犯偽證罪嫌，應由檢察官
    另行偵辦，併予指明。
貳、公訴不受理部分：
一、公訴意旨略以：被告戊○○於前揭時間，駕駛系爭車輛，沿
    高雄縣鳳山市○○路外側車道由北往南方向行駛至杭州街口
    ，本應注意汽車行駛時，駕駛人應注意車前狀況並隨時採取
    必要之安全措施，且應注意汽車在同一車道行駛時，後車與
    前車之間應保持隨時可以煞停之距離，而依當時天候晴、夜
    間有照明、路面乾燥無缺陷無障礙物、視距良好等情狀，並
    無不能注意之情事，竟疏未注意車前狀況並隨時採取必要之
    安全措施及與前車保持安全距離，適有告訴人己○○騎乘車
    牌號碼YFE ─528 號機車搭載其母即告訴人庚○○同向行駛
    至上開路口前遇紅燈減速滑行，被告因閃避不及，致其所駕
    駛之自小客車頭追撞告訴人己○○騎乘之機車車尾，告訴人
    己○○、庚○○因而倒地，造成告訴人己○○、庚○○受有
    前述之傷害。嗣被告行駛至距離上開肇事地點約170 公尺處
    之同路段240 號前，並無不能注意之情形，復疏未注意車前
    狀況並隨時採取必要之安全措施及與前車保持安全距離，適
    有告訴人乙○○騎乘車牌號碼CM7 ─991 號機車搭載其女友
    即告訴人癸○○同向行駛至該處，被告因閃避不及而自後碰
    撞告訴人乙○○騎乘之機車車尾，告訴人乙○○、癸○○因
    而倒地，造成告訴人乙○○受有第二腰椎壓迫性骨折及骨盆
    骨折之傷害；告訴人癸○○則受有右側第五、六肋骨骨折併
    血氣胸、左足皮膚掀裂傷8 ×6 公分、右肩骨骨折、肝臟撕
    裂傷等傷害，因認被告對告訴人己○○、庚○○、乙○○、
    癸○○所為，均另涉犯刑法第284 條第1 項前段之過失傷害
    罪，且被告係以一過失行為，先後致告訴人己○○與庚○○
    、乙○○與癸○○受傷，為一行為而觸犯數罪名之想像競合
    犯，僅成立過失傷害罪2罪等語。
二、按刑法第284 條之罪須告訴乃論；而告訴乃論之罪，告訴人
    於第一審辯論終結前，得撤回其告訴；告訴已經撤回者，應
    為不起訴之處分，刑法第287 條、刑事訴訟法第238 條第1
    項、第252 條第5 款分別定有明文。又如應不起訴而起訴者
    ，其起訴之程序即屬違背規定，法院應諭知不受理之判決，
    刑事訴訟法第303 條第1 款亦有規範（參照最高法院82 年
    度台非字第380 號判決）。再按告訴乃論之刑事事件於偵查
    中或第一審法院辯論終結前，調解成立，並於調解書上記載
    當事人同意撤回意旨，經法院核定者，視為於調解成立時撤
    回告訴或自訴，亦為鄉鎮市調解條例第28條第2 項所明定。
    另按上開條文之「並經當事人同意撤回」，並不以須向檢察
    官或法院為之為必要，告訴人既已於調解書內明確表示不追
    究被告之刑事責任，顯已明白表示同意撤回告訴，而該調解
    書既經法院核定，應視為於調解成立時撤回告訴（參見臺灣
    高等法院暨所屬法院87年度法律座談會）。
三、查被告戊○○與告訴人乙○○、癸○○於98年3 月27日，與
    告訴人己○○於同年5 月22日，與告訴人庚○○於同年6 月
    25日，分別在高雄縣鳳山市調解委員會達成調解，均約定：
    「二、雙方自調解成立之日起各不得異議，雙方對此事件各
    放棄一切民、刑事追訴權」，並分別經本院於同年4 月14日
    、6 月8 日、7 月6 日核定乙節，有高雄縣鳳山市調解委員
    會調解書3 紙在卷可憑（見院二卷第15至17頁），並經本院
    調閱本院鳳山簡易庭98年度鳳核字第745 、1231、1464號卷
    宗確認屬實，是告訴人4 人既已明確表示不追究被告之刑事
    責任，揆諸上開說明，自應視為告訴人4 人分別於調解成立
    時即同年3 月27日、5 月22日、6 月25日，業已撤回對被告
    之告訴。詎檢察官於同年8 月20日向本院起訴，於同年9 月
    25 日 始繫屬於本院，有98年度偵字第3259號起訴書1 份及
    本院收案戳章在卷可證，足認檢察官係在告訴人4 人撤回告
    訴後，始向本院起訴，依上開規定及說明，檢察官就被告所
    涉過失傷害罪嫌部分，向本院起訴，自屬起訴程序違背規定
    。又因檢察官認此部分如成立犯罪，與前揭經起訴並由本院
    論罪科刑之肇事逃逸犯行部分，應予分論併罰，則依前揭說
    明，被告所涉過失傷害犯行，應由本院另諭知不受理判決。
據上論斷，應依刑事訴訟法第299 條第1 項前段、第303 條第1
款，刑法第185 條之4 、第47條第1 項前段，判決如主文。
本案經檢察官丙○○到庭執行職務。
中    華    民    國    99    年    3     月    12    日
                    交通法庭  審判長法  官  莊珮君
                                    法  官  楊國煜
                                    法  官  吳佳樺
以上正本證明與原本無異。
如不服本判決應於收受送達後10日內向本院提出上訴書狀，並應
敘述具體理由；如未敘述上訴理由者，應於上訴期間屆滿後20日
內向本院補提理由書（均須按他造當事人之人數附繕本）「切勿
逕送上級法院」。
中    華    民    國    99    年    3     月    12    日
                                    書記官  廖佳玲
中華民國刑法第185條之4
（肇事遺棄罪）
駕駛動力交通工具肇事，致人死傷而逃逸者，處6 月以上5 年以
下有期徒刑。

司法院資訊處製作；財團法人民間司法改革基金會備份。
